ACORDAO-COMPLETO-2418318

ACÓRDÃO 1835/2020 ATA 26/2020 - PLENÁRIO

VISTO, relatado e discutido este Relatório de Auditoria relacionada às obras de duplicação da BR-135/MA - km 51,30 ao km 95,60 (Lote 2) , objeto do Contrato UT-0387/2017-00, firmado entre o Departamento Nacional de Infraestrutura de Transportes (DNIT) e o Consórcio Edeconsil - Amorim Coutinho.
ACORDAM os ministros do Tribunal de Contas da União, reunidos em sessão do Plenário, ante as razões expostas pela relatora, e com fundamento no art. 58, inciso IV, da Lei 8.443/1992 e no art. 250, incisos IV e V, do Regimento Interno do TCU, em:
	9.1. revogar a medida cautelar proferida no despacho à peça 68 destes autos e referendada mediante o Acórdão 54/2019-TCU-Plenário;
	9.2. realizar a audiência de Gerardo de Freitas Fernandes, à época superintendente regional do DNIT no Estado do Maranhão, para que, no prazo de 15 (quinze) dias, apresente razões de justificativa por ter procedido à licitação relativa ao Edital RDC Eletrônico 398/2016-15, sem realizar as correções no projeto executivo determinadas nos subitens 9.9.2.1 e 9.9.2.2 do Acórdão 2901/2014-TCU-Plenário;
	9.3. realizar a oitiva do Departamento Nacional de Infraestrutura de Transportes, do Consórcio Edeconsil - Amorim Coutinho e da empresa Modelagem Engenharia Ltda., para que, no prazo de 15 (quinze) dias, se manifestem sobre os seguintes indícios de irregularidade, constatados na revisão de projeto em fase de obras da BR-135/MA, Lote 2:
	9.3.1. realização de análise mecanística sem levar em consideração as propriedades reais do CBUQ a ser empregado na obra;
	9.3.2. desconsideração do fator de homogeneização na quantificação dos serviços de terraplenagem; e
	9.3.3. adoção de distribuição de terraplenagem sem contemplar o aproveitamento, nos corpos de aterro, de material oriundo de rebaixos de corte e greide colado.

Auditoria nas obras de duplicação da BR-135/MA  km 51,30 ao km 95,60 (Lote 2).

Departamento Nacional de Infraestrutura de Transportes.

3. Responsável: Gerardo de Freitas Fernandes (CPF XXX.944.483-XX).
3.1. Interessados: Edeconsil Construções e Locações Ltda. (CNPJ 07.073.042/0001-00), Modelagem Engenharia Ltda. (CNPJ 15.418.444/0001-19) e Superintendência Regional do DNIT no Estado do Maranhão - DNIT/MT (CNPJ 04.892.707/0023-16).

13.1. Ministros presentes: José Mucio Monteiro (Presidente), Walton Alencar Rodrigues, Benjamin Zymler, Aroldo Cedraz, Raimundo Carreiro, Ana Arraes (Relatora), Bruno Dantas e Vital do Rêgo.
13.2. Ministro-Substituto convocado: Marcos Bemquerer Costa.
13.3. Ministros-Substitutos presentes: Augusto Sherman Cavalcanti, André Luís de Carvalho e Weder de Oliveira.

ACORDAO-COMPLETO-2425727

Acórdão de Relação 2313/2020 - Plenário

Acórdão de Relação

ANA ARRAES

Adoto como relatório a instrução da unidade técnica responsável, a qual contou com a anuência de seu corpo dirigente:
"INTRODUÇÃO
Trata-se de análise dos elementos apresentados pelo Departamento Nacional de Infraestrutura de Transportes (DNIT) em face das irregularidades apontadas no Relatório de Fiscalização 84/2018, relacionadas às obras de duplicação da BR-135/MA - km 51,30 ao km 95,60 (Lote 2) , objeto do Contrato UT-0387/2017-00, firmado entre o DNIT e o Consórcio Edeconsil - Amorim Coutinho.
HISTÓRICO
As obras em questão foram fiscalizadas no âmbito do Fiscobras 2018, no período 23/3/2018 a 3/8/2018. 
A execução está a cargo do Consórcio Edeconsil - Amorim Coutinho, conforme Contrato UT-0387/2017-00, firmado pela Superintendência Regional do DNIT no estado do Maranhão (SRDNIT/MA) , a partir do resultado da licitação relativa ao Edital RDC-Eletrônico 398/2016-15 (peça 28) , cujo regime de execução é a empreitada por preço unitário. O valor global e original do contrato foi de R$ 106.845.000,00 (1/2016) (peça 27) .
Para a supervisão das obras, a SRDNIT/MA contratou a empresa Modelagem Engenharia Ltda., conforme Contrato UT-0394/2017-00 (peça 30) .
Segundo o Relatório de Fiscalização 84/2018 (peça 49) , foram apontadas as seguintes irregularidades:
Achado III.1 - Projeto executivo deficiente/desatualizado (IGC) : verificou-se que o projeto executivo que fundamenta o Contrato UT-0387/2017-00 estava desatualizado, prevendo serviços em desacordo com a realidade da obra e soluções amparadas em estudos defasados ou insuficientes, afrontando a Lei 12.462/2011, art. 2º, inc. V, c/c art. 8º, § 7º, assim como a Lei 8.666/1993, em especial o art. 6º, inc. X, e o art. 12. As deficiências relacionam-se às partes de terraplenagem e pavimentação do projeto executivo, bem como aos serviços de implantação de barreiras de segurança, de plantio de árvores e de enleivamento.
Achado III.2 - Descumprimento de determinação exarada pelo TCU (IGC) : este achado decorreu do monitoramento do item 9.9 do Acórdão 2901/2014-TCU-Plenário (Relator: Ministro José Múcio Monteiro) , proferido no âmbito do TC Processo 001.576/2014-3, que teve como objeto o antigo edital de licitação referente às mesmas obras relativas ao Lote 2 da BR-135/MA, à época revogado, e em relação ao qual foram determinadas correções no projeto executivo previamente à publicação do novo edital. Constatou-se que a nova licitação foi realizada sem as correções no projeto, razão pela qual se considerou descumprida a determinação.
Achado III.3 - Ausência de parâmetros de recebimento das obras (IGC) : apontou-se a ausência, de forma clara, no Edital RDC Eletrônico 398/2016-15, da previsão de obrigatoriedade de cumprimento, por parte da contratada, de parâmetros mínimos de recebimento de obras previstos na Instrução de Serviço DNIT 13/2013, em desacordo com determinação do TCU proferida no Acórdão 2901/2014-TCU-Plenário.
Achado III.4: - Existência de atrasos que podem comprometer o prazo de entrega do empreendimento (IGC) : constataram-se diversas situações que estavam impedindo o avanço das obras conforme o cronograma inicialmente planejado, sobretudo questões relacionadas a condições climáticas e interferências no entorno da rodovia, tais como edificações, cercas, redes de energia elétrica e comunidades quilombolas. Diante desses entraves, a SRDNIT/MA previra a prorrogação do prazo contratual por mais 120 (cento e vinte) dias. Entretanto, como o próprio gestor reconhecera a existência de restrições orçamentárias, vislumbrou-se o risco de não cumprimento do prazo informado.
Em relação ao Achado III.1, a equipe de auditoria considerou que os fatos apontados ensejariam a hipótese de adoção de medida cautelar com vistas à suspensão da execução dos serviços do Contrato UT-0387/2017-00, até que o DNIT promovesse a revisão do projeto que fundamentava a realização das obras, de modo a adequá-lo à realidade atual da rodovia, corrigindo as deficiências apontadas. Ponderou, contudo, que, previamente à adoção de tal medida, fosse realizada a oitiva da autarquia, na forma prevista no art. 276, § 2º, do Regimento Interno do TCU - RITCU.
 Com relação aos Achados III.2, III.3 e III.4, a equipe de auditoria consignou, em seu relatório, propostas de realização de oitivas, mas sugeriu que tais medidas fossem adotadas em etapa processual subsequente, com o intuito de permitir que o gestor se concentrasse nos fatos relacionados à medida cautelar, que demandavam urgente atuação por parte deste Tribunal.
Após pronunciamento favorável dos dirigentes da SeinfraRodoviaAviação (peças 50 e 51) , os autos foram submetidos à relatora, Exma. Ministra Ana Arraes, que, em 25/9/2018, por meio de despacho (peça 53) , proferiu as seguintes determinações: 
11. Ante o exposto, restituo os presentes autos à SeinfraRodoviaAviação, a fim de que:
I) com fundamento no art. 276, § 2º, do Regimento Interno, efetue a oitiva da Superintendência Regional do Dnit no Maranhão para que, no prazo de até cinco dias úteis: 
a) manifeste-se sobre os indícios de irregularidades verificados na execução do Contrato UT- 0387/2017-00, constantes do Achado III.1 do relatório de auditoria (Projeto executivo deficiente/desatualizado) ;
b) informe a situação atual do referido contrato em termos de execução físico-financeira. 
II) com fundamento no mesmo dispositivo do Regimento Interno, promova a oitiva do Consórcio Edeconsil - Amorim Coutinho para, se assim desejar, manifestar-se sobre os indícios de irregularidades citados no item anterior; 
III) alerte os destinatários dessas oitivas quanto à possibilidade de o Tribunal vir a adotar medida cautelar suspensiva da execução dos serviços objeto do Contrato UT-0387/2017-00 até que se promova a revisão do projeto executivo de modo a adequá-lo à realidade atual da rodovia e a corrigir as deficiências apontadas; 
IV) envie aos interessados cópia das peças 49/51 e deste despacho, como subsídio para as respostas.
Após realizadas as oitivas (peças 55 e 56) , a SRDNIT/MA e a empresa líder do consórcio construtor apresentaram suas manifestações às peças 59-61. 
À peça 63, a unidade técnica analisou as manifestações da SRDNIT/MA e do consórcio construtor e propôs a suspensão cautelar da execução dos serviços objeto do Contrato UT-0387/201700, exceto no que se referia às frentes de serviço de obras de arte especiais e de drenagem de transposição de talvegues (obras de arte correntes) , até que o Tribunal deliberasse acerca do mérito dos indícios de irregularidades apontados no Achado III.1 - Projeto executivo deficiente/desatualizado. Nessa oportunidade, também foram propostas oitivas do DNIT (sede) e da SRDNIT/MA a respeito das irregularidades tratadas nos achados III.2, III.3 e III.4 do Relatório de Fiscalização 84/2018.
O Exmo. Ministro José Múcio Monteiro (atuando no processo na condição de Presidente desta Corte de Contas, em face de afastamento regulamentar da relatora Exma. Ministra Ana Arraes) , mediante despacho de 2/1/2019 (peça 68) , acatou as conclusões da unidade técnica e determinou a suspensão cautelar da execução dos serviços objeto do Contrato UT-0387/2017-00, até que o Tribunal deliberasse acerca do mérito dos indícios de irregularidades apontados no Achado III.1 do Relatório de Fiscalização 84/2018, nos seguintes termos:
Ante todo o exposto, acato as conclusões da unidade técnica (parágrafo 16 desta instrução) e determino:
a) à Superintendência Regional do DNIT no Estado do Maranhão, nos termos do art. 276 do RITCU, que suspenda a execução dos serviços objeto do Contrato UT-0387/2017-00 até que o Tribunal delibere acerca do mérito dos indícios de irregularidades apontados no achado III.1 do Relatório de Fiscalização 84/2018 (Peça 49 dos autos, fl. 10 e parágrafo 36 desta instrução) , exceto no que se refere às frentes de serviço de obras de arte especiais e de drenagem de transposição de talvegues (obras de arte correntes) , alertando que:
a.1) a decisão de mérito dependerá da apresentação do projeto executivo revisado e aprovado, acompanhado de memória de cálculo justificativa das alterações realizadas, bem como de orçamento contratual atualizado, contemplando a correção das irregularidades apontadas no Relatório de Fiscalização 84/2018 e quaisquer outras necessárias à correta execução da obra;  (grifado) .
Adicionalmente, determinou a realização de oitivas do DNIT (sede) e da SRDNIT/MA a respeito das irregularidades tratadas nos Achados III.2, III.3 e III.4 do Relatório de Fiscalização 84/2018 (peça 68, p. 8-9) .
A medida cautelar determinada no referido despacho foi referendada pelo TCU mediante o Acórdão 54/2019-TCU-Plenário - Relator: Ministro André Luís de Carvalho, atuando no processo em substituição à relatora Ministra Ana Arraes, nos termos da Portaria TCU 47/2019 (peça 77) . 
No que diz respeito à medida cautelar (Achado III.1 do Relatório de Fiscalização 84/2018) , o DNIT, após sucessivos pedidos de prorrogação de prazo acolhidos por este Tribunal, manifestou-se em 9/9/2019, por meio da documentação acostada à peça 98, oportunidade em que apresentou uma revisão de projeto em fase de obras - RPFO elaborada pela empresa supervisora da obra, Modelagem Engenharia Ltda. 
Ao analisar a documentação apresentada pelo DNIT, esta unidade técnica, em instrução à peça 99, verificou que não havia elementos técnicos suficientes que possibilitassem uma completa avaliação quanto à regularidade da RPFO do Contrato UT-0387/2017-00, pois não restaram devidamente fundamentados os critérios utilizados na metodologia empregada no dimensionamento do pavimento.
Diante disso, realizou-se, em 27/11/2019, diligência para que o DNIT apresentasse esclarecimentos acerca desses critérios (peça 101) .
Em 18/12/2019, o DNIT respondeu a diligência, apresentando a documentação acostada à peça 105. 
Posteriormente, em 4/3/2020, o DNIT apresentou documentação complementar (peças 107 e 108) , tendo a autarquia, dessa vez, encaminhado uma nova versão da RPFO (peças 107 e 108) . 
E finalmente, em 26/5/2020, a manifestação foi novamente complementada, tendo o DNIT apresentado a versão definitiva da RPFO (peças 109-114) .
No que diz respeito aos Achados III.2, III.3 e III.4 do Relatório de Fiscalização 84/2018, as manifestações da SRDNIT e do DNIT (sede) , em resposta às oitivas determinadas pelo Exmo. Ministro José Múcio Monteiro (peça 68, p. 8-9) , foram acostadas às peças 83 e 86 do processo.
Exame Técnico
A presente instrução tem o objetivo de analisar os elementos apresentados pelo DNIT em cumprimento ao despacho do Exmo. Ministro José Múcio Monteiro (peça 68) .
De início, serão abordados os fatos relativos ao Achado III.1 do Relatório de Fiscalização 84/2018 (projeto executivo deficiente/desatualizado) , tema adstrito à medida cautelar determinada por meio do Despacho de 2/1/2019 (peça 68) .  
Depois disso, serão analisadas as questões relacionadas aos demais achados do relatório de fiscalização.
I.  Achado III.1 - Projeto executivo deficiente/desatualizado 
Neste achado, constatou-se que a execução das obras da BR 135/MA - Lote 2, estava ocorrendo com base em um projeto executivo desatualizado e que não possuía a totalidade dos elementos necessários e suficientes à completa execução do objeto, em afronta ao inciso X do art. 6º da Lei 8.666/1993, assim como à Lei 12.462/2011, art. 2º, inc. IV, e art. 8º, § 7º.
Vale lembrar que, em 2014, esta Corte de Contas, no âmbito do TC Processo 001.576/2014-3 (já arquivado - Relatora: Ministra Ana Arraes) , realizou auditoria em licitação anterior (Edital 51/2014) , que tinha como objeto as mesmas obras tratadas neste processo. 
Naquela auditoria, foram identificadas irregularidades no projeto executivo, o qual fora aprovado pela SRDNIT/MA, por meio da Portaria 9/2012. Após oitiva e audiência dos interessados, o Tribunal proferiu o Acórdão 2901/2014-TCU-Plenário, determinando ao DNIT, dentre outras medidas, que fossem efetivadas as correções no projeto quando da publicação do novo edital licitatório, conforme trecho abaixo transcrito:
9.9.2. previamente à publicação do novo edital licitatório para contratação das obras de adequação de capacidade e de restauração da BR-135/MA, reavalie os seguintes pontos: 
9.9.2.1. quantitativos do item 'Barreira de Segurança', dupla e simples; 
9.9.2.2. quantitativo do item 'plantio de mudas arbóreas'; 
 (...) 
9.9.2.4. estimativas do crescimento do tráfego de veículos aplicáveis ao Lote 2; (...) 
Na auditoria tratada no presente processo, ao examinar-se o novo edital licitatório (Edital RDC Eletrônico 398/2016-15) , verificou-se que a SRDNIT/MA utilizou o mesmo projeto adotado na licitação anterior (aprovado por meio da Portaria 9/2012) , realizando, apenas, uma atualização do orçamento da obra. Concluiu-se assim que as correções determinadas por meio do Acórdão 2901/2014-TCU-Plenário não haviam sido implementadas.
Também houve um reexame do projeto executivo com foco na sua serventia e foram identificadas novas inconsistências.
Ao final e em síntese, ficaram registradas no Achado III.1 do Relatório de Fiscalização 84/2018 as seguintes irregularidades:
estudos de tráfego desatualizados;
serviços de remoção de solo mole e execução de camada drenante sem justificativa técnica;
empréstimos de terraplenagem em desacordo com a realidade atual da obra;
não aproveitamento de material oriundo de rebaixos de corte e greide colado;
e) quantitativos de serviços não justificados, referentes a barreiras de segurança simples e duplas, plantio de árvores e enleivamento.
Em face das irregularidades, foi determinada, nos termos do despacho do Exmo. Ministro José Múcio Monteiro (peça 68) , a medida cautelar de suspensão dos serviços objeto do Contrato UT-0387/2017-00 até deliberação posterior deste Tribunal, tendo-se estabelecido que a decisão de mérito dependeria da apresentação do projeto executivo revisado e aprovado.
De modo a cumprir a determinação do TCU (despacho de 2/1/2019 - peça 68) , o DNIT, em 9/9/2019, apresentou a requerida RPFO, conforme documentação inserida à peça 98.
Entretanto, como já mencionado, em razão de questionamentos suscitados por esta unidade técnica, especialmente no que concerne aos critérios adotados no dimensionamento do pavimento (peça 101) , o DNIT encaminhou uma segunda versão da RPFO em 4/3/2020 (peças 107-108) e, posteriormente, em 26/5/2020, a sua versão final, acostada às peças 109-114.
O conjunto de todas as mudanças realizadas na versão final da RPFO implica em redução do valor da obra, originalmente contratada por R$ 106.845.000,00 (1/2016) , e que, com a revisão, passa a R$ 88.968.688,16 (redução de 16,73% - peça 109, p. 6) . A tabela a seguir demonstra a variação dos custos por tipo de serviço:
Tabela 1: Alterações de custo da obra promovidas na 1ª RPFO
	Famílias de Serviço
	Contrato (R$) 
	1ª RPFO (R$)           
	Diferença (R$)          

	Mobilização e Desmobilização
	79.671,60
	79.671,60
	0,00

	Instalação e Manutenção do Canteiro de Obras    
	1.012.515,19
	1.012.515,19
	0,00

	Terraplenagem
	24.259.392,21
	14.719.348,74
	-9.540.043,47

	Drenagem
	5.541.898,82
	4.372.976,68
	-1.168.922,14

	Obras de Arte Corrente
	5.120.311,58
	4.750.962,35 
	-369.349,23

	Pavimentação (Pista Nova) 
	26.572.201,33
	27.221.313,74 
	649.112,41

	Aquisição de Material Betuminoso
	18.077.671,83
	19.922.798,63 
	1.845.126,80

	Transporte de Material Betuminoso
	3.784.276,69
	4.250.228,73 
	465.952,04

	Sinalização
	4.837.278,69
	4.365.036,22 
	-472.242,47

	Projeto Ambiental
	3.042.351,38
	2.256.272,71
	-786.078,67

	Paisagismo
	2.287.108,56
	203.545,06
	-2.083.563,50

	Obras Complementares
	10.132.837,97
	3.716.534,36
	-6.416.303,61

	Muro de Terra Armada
	474.463,46
	474.463,46
	0,00

	Obras de Artes Especiais
	1.623.020,69
	1.623.020,69
	0,00

	Totais
	106.845.000,00
	88.968.688,16
	-17.876.311,84

Fonte: peça 113, p. 187.
Cabe registrar, que, dentre as alterações promovidas na RPFO, a mais relevante foi a retirada da previsão de executar a variante de Santa Rita, optando-se por adaptar o traçado da rodovia à travessia urbana do município. 
Segundo consta do Volume 1 - Tomo I da RPFO (peça 112, p. 126-127) , a rodovia existente na travessia urbana de Santa Rita já é duplicada e, para adequação, será necessário executar o equivalente a cinco quilômetros de pista simples. Consta também a informação de que essa adequação não está contemplada na presente RPFO, e que será incorporada a uma nova revisão de projeto a ser futuramente elaborada, com expectativa de acréscimo de 3,5% a 4,5% ao custo da obra.
Como justificativas para a referida alteração, a RPFO cita: o fato da área em que se desenvolveria o traçado para o contorno/variante de Santa Rita atualmente sofrer com interferências desenvolvidas ao longo dos anos em face do processo de urbanização, o que ocasionaria acréscimos de custos com indenização e desapropriações; a elevada morosidade nas tratativas junto aos territórios/povos quilombolas presentes no local, considerando a quantidade de agentes envolvidos; e o apelo popular, endossado pela Prefeitura Municipal de Santa Rita, pela manutenção do traçado da rodovia transpondo o perímetro urbano da cidade.
Passa-se então a analisar se as irregularidades apontadas foram sanadas na RPFO. Cada irregularidade será analisada em tópico específico.
I.1. Achado III.1 - Projeto executivo deficiente/desatualizado -- Estudos de tráfego desatualizado (projeto de pavimentação) .
I.1.1. Síntese da irregularidade
A auditoria apontou que os estudos de tráfego que embasaram as soluções de projeto estavam desatualizados, acarretando risco de não efetividade da solução de pavimentação adotada. 
O número 'N' utilizado para o dimensionamento do pavimento adotado no projeto executivo do Lote 2 foi calculado a partir de uma pesquisa de tráfego realizada em janeiro/2010, e considerando um período de projeto de dez anos. Para o ano de abertura da rodovia ao tráfego adotou-se o ano de 2011. Portanto, na concepção de projeto, o pavimento teria um período de vida útil de 2011 a 2020.
Haja vista que, à época da auditoria (2018) , a construção do pavimento havia sequer começado e já havia se passado grande parte desse período de vida útil, vislumbrou-se o risco da solução projetada não ser suficiente para atender as solicitações de carga da rodovia, uma vez que, como o tráfego é, em tese, crescente ao longo dos anos, o número de solicitações de carga a serem demandadas ao pavimento poderia ser superior àquele para o qual o pavimento foi dimensionado. Em outras palavras, o pavimento poderia deteriorar-se precocemente e não durar os dez anos previstos, considerando-se o lapso temporal entre os levantamentos realizados e o término da execução do pavimento.
Para correção da irregularidade, conforme apontou esta unidade técnica em instrução anterior (peça 63) , deveria o DNIT providenciar a realização de nova contagem de tráfego, a fim de definir, com maior grau de certeza, o número 'N' a ser adotado no dimensionamento do pavimento, e apresentar o novo projeto de pavimentação. 
Ressaltou-se, ainda, a necessidade de que o dimensionamento do pavimento contemplasse a análise mecanística, caso o número 'N' obtido assim o justificasse (conforme orientação do próprio DNIT expedida na Nota Técnica CGDESP/DPP/DNIT 123/2014, deve-se realizar a análise mecanística quando o número 'N' é superior a 5×107) .
Além disso, na realização da análise mecanística, indicou-se ser pertinente utilizar o Método de Dimensionamento Nacional de Pavimentos (MeDiNa) , recentemente criado pelo DNIT, por meio do seu Instituto de Pesquisas Rodoviárias (IPR/DNIT) , em parceria com a COPPE/UFRJ. Apesar de existirem diversos programas para realização da análise mecanística, e de não haver, até então, normativo do DNIT que estabelecesse a obrigatoriedade de utilização do MeDiNa, entendeu-se que a utilização desta ferramenta seria oportuna, tendo em vista ser fruto de um trabalho realizado pela própria Autarquia, além de permitir ao gestor a aferição das análises realizadas por meio de outros métodos/sistemas. 
I.1.2. Medidas adotadas pelo DNIT
A empresa supervisora, responsável pela elaboração da RPFO, promoveu uma atualização dos estudos de tráfego, que trouxe, como consequência, a alteração do número 'N' da rodovia, o qual passou de 4,1×10¿ para 8,25×10¿.
Em razão dessa atualização, fez-se necessário efetuar um novo dimensionamento do pavimento, inclusive empregando a análise mecanística, uma vez que o número 'N' se mostrou superior a 5×107.
Na realização da análise mecanística, foi utilizado o software ELSYM5, destinado à análise estrutural de pavimentos rodoviários. Sobre o fato de não haver sido utilizado o MeDiNa, o DNIT informou que tal método ainda estaria sendo ultimado e que em breve seria normatizado.
Recebida a primeira versão da RPFO (peça 98) , esta unidade técnica identificou a necessidade de se buscarem esclarecimentos junto ao DNIT acerca dos critérios utilizados na análise mecanística do pavimento, de modo a possibilitar o exame técnico, por parte deste Tribunal, da solução de pavimentação então proposta. 
Por essa em razão, realizou-se diligência (peça 101) para que o DNIT apresentasse tais esclarecimentos, em especial, acerca dos normativos técnicos que fundamentaram os cálculos relativos ao dimensionamento do pavimento por meio da análise mecanicista, fossem esses da própria autarquia ou de outra entidade da administração pública. 
Explicando resumidamente, a metodologia de análise mecanística empregada na RPFO consistiu em verificar o atendimento de premissas relacionadas a respostas estruturais (tensões, deformações e deslocamentos)  que teoricamente seriam induzidas nas camadas do pavimento devido às cargas do tráfego. Para tanto, foram realizadas comparações entre valores obtidos do ELSYM5 e valores admissíveis obtidos de equações matemáticas ou de resultados de ensaios laboratoriais, relativamente a parâmetros que foram considerados como sendo críticos para fins do dimensionamento, a saber: deformação horizontal de tração nas fibras inferiores do revestimento (CBUQ) ; deslocamentos verticais recuperáveis (deflexão) no topo do revestimento (CBUQ) ; deformação específica vertical de compressão atuante no topo do subleito; tensão de tração admissível na superfície inferior do CBUQ a 40ºC; e tensão de tração na superfície inferior da camada cimentada da base e da sub-base em material que se caracteriza como solo melhorado com cimento.
Em resposta à diligência (peça 105) , o DNIT esclareceu, em síntese, que os parâmetros adotados na análise mecanística estariam amparados na instrução de projeto IP-DE-P00/001, norma do Departamento de Estradas de Rodagem de São Paulo (DER/SP) . Informou, contudo, que não haveria normativo orientando a utilização da temperatura específica de 40ºC para o cálculo da tensão de tração no CBUQ, e que a norma IP-DE-P00/001 - DER/SP disporia que a temperatura a ser utilizada nos ensaios seria de 25ºC.
Considerando a ausência de normativo técnico para fundamentar a adoção da premissa relativa à utilização de temperatura específica de 40ºC para fins de cálculo da tensão de tração no CBUQ (constante da versão da RPFO originalmente apresentada) , o DNIT reavaliou a solução escolhida, tomando por base os parâmetros estabelecidos na norma IP-DE-P00/001 - DER/SP. 
Assim procedendo, o DNIT enviou uma nova versão da RPFO, às peças 108-109, na qual se concluíra que a estrutura proposta no projeto original atenderia aos esforços solicitantes na rodovia. Contudo, essa versão foi retificada, tendo então o DNIT enviado a versão definitiva às peças 109-114, que, basicamente, mantém a composição dos materiais da estrutura proposta no projeto original, adotando, contudo, espessuras maiores para as camadas de CBUQ (binder) e de base. 
Segue comparativo entre as estruturas de pavimento adotadas no projeto original e em cada uma das versões da RPFO encaminhadas pelo DNIT até o momento:
Quadro 1: Comparativo entre soluções estruturais do pavimento das RPFO
	Camada do pavimento
	Projeto original                         
	RPFO (1ª versão) 
peça 98
	RPFO (2ª versão)  pós-diligência
peças 107-108 
	RPFO (3ª versão)  pós-diligência
peças 109-114

	Revestimento
	CBUQ - faixa C 
 (5 cm) 
	CBUQ - faixa C 
 (5 cm) 
	CBUQ - faixa C 
 (5 cm) 
	CBUQ - faixa C 
 (5 cm) 

		CBUQ - faixa B 
 (5 cm) 
	CBUQ - faixa B 
 (5 cm) 
	CBUQ - faixa B 
 (5 cm) 
	CBUQ - faixa B 
 (10 cm) 

	Camada antirreflexiva 
de trincas
	-
	Tratamento Superficial Simples (2 cm) 
	-
	
	Base
	Solo + 20% areia (15 cm) 
	Solo + 20% de areia + 3% de cimento (15 cm) 
	Solo + 20% areia (15 cm) 
	Solo + 20% areia (20 cm) 

	Sub-base
	Solo (20 cm) 
	Solo + 3% de cimento 
 (25 cm) 
	Solo 
 (20 cm) 
	Solo
 (20 cm) 

Fonte: elaboração própria com base nas informações das RPFO mencionadas.
Necessário registrar que a empresa supervisora, embora tenha elaborado o dimensionamento do pavimento constante da versão final da RPFO atendendo às normas técnicas vigentes, manifestou-se favorável ao dimensionamento da primeira versão da RPFO (que teve como premissa a verificação da tensão de tração no CBUQ a 40ºC) , por entender que estaria mais adequado à condição de temperatura do pavimento na região. 
I.1.2. Análise
Primeiramente, há de se destacar a importância e a oportunidade do apontamento da auditoria, haja vista que, de fato, confirmou-se a defasagem dos estudos de tráfego, assim como a ineficácia da solução de pavimentação que seria originalmente adotada na rodovia.
Em face deste achado, o DNIT reavaliou a estrutura do pavimento, empregando, inclusive a análise mecanística na metodologia de dimensionamento.
Em que pese a recente criação do MeDiNa, método mecanístico-empírico próprio do DNIT destinado ao dimensionamento de pavimentos asfálticos, verificou-se que ainda não existe uma adequada implementação e normatização no âmbito da autarquia. Tanto é que o DNIT, para dimensionar o pavimento no caso em tela, utilizou-se de um software independente, no caso, o ELSYM5, e dos normativos do Departamento de Estradas de Rodagem de São Paulo, notadamente a norma IP-DE-P00/001 - DER/SP.
Entende-se ser admissível, excepcionalmente, no presente caso, a utilização do ELSYM5, uma vez que se trata de software amplamente aceito no meio técnico (por exemplo, o ELSYM5 é citado seis vezes no Manual de Restauração de Pavimentos Asfálticos do DNIT - Publicação IPR-720) , assim como da IP-DE-P00/001 - DER/SP, por ser uma norma da administração pública. 
Entretanto, deve-se reforçar a necessidade de que o DNIT agilize a implementação e normatização do uso do seu próprio método, haja vista que tem sido comumente exigível a realização de análises mecanísticas nos projetos de pavimentos das rodovias federais. 
Outrossim, considera-se acertada a decisão do DNIT, tomada após a diligência do TCU, no sentido de reavaliar o dimensionamento adotado na primeira versão da RPFO encaminhada a este Tribunal, optando ao final por balizar a definição da estrutura do pavimento da BR-135/MA - Lote 2 em normativos técnicos aceitos pela administração pública, no caso, a norma IP-DE-P00/001 do DER/SP.  
Estabelecer um disciplinamento segundo critérios próprios de cada projetista, tal como propôs inicialmente a supervisora, pode culminar na adoção de diferentes soluções de pavimentação para um mesmo trecho de rodovia, dependendo do entendimento de cada responsável pela elaboração do projeto. Ademais, projetos elaborados nesses termos estariam carentes de critérios técnicos formalmente estabelecidos, prejudicando sua avaliação, seja por parte do DNIT, seja por parte dos órgãos de controle.
Segundo a norma IP-DE-P00/001 - DER/SP, a verificação mecanicista da estrutura de pavimento é realizada por meio da análise de deslocamentos, tensões e deformações, e, no caso dos pavimentos flexíveis, são considerados críticos o deslocamento vertical recuperável máximo na superfície do revestimento asfáltico, a deformação horizontal específica de tração na fibra inferior do revestimento e a deformação vertical de compressão no topo do subleito (IP-DE-P00/001, item 5.4.3.1, alínea 'c' - peça 115) . 
Ou seja, não consta, dentre os critérios considerados nessa norma para fins da verificação mecanicista de pavimentos flexíveis, a previsão de se efetuar a comparação direta entre o valor da tensão de tração na superfície inferior do revestimento (extraído do ELSYM5) e o valor da resistência à tração por compressão diametral da mistura asfáltica (obtido em ensaio laboratorial) , tampouco na temperatura específica de 40ºC, critério este proposto pela supervisora no dimensionamento previsto na primeira versão da RPFO.
Por outro lado, não se pode desprezar, por completo, as alegações apresentadas pela supervisora, sugerindo que o dimensionamento definitivo adotado não estaria levando em consideração as características climáticas na região das obras, sobretudo no que diz respeito à temperatura do revestimento betuminoso, cuja média se apresentaria em torno de 40ºC. 
Acerca dessa hipótese, o DNIT não trouxe uma opinião técnica conclusiva, limitando-se a afirmar que 'não há normativo que oriente a utilização de temperatura especifica (40°C) para o cálculo da tensão de tração no CBUQ' e que 'a Norma IP-DE-P00/001 DER/ SP dispõe que a temperatura a ser utilizada nos ensaios é de 25°C' (peça 105) .
Ressalta-se que, em parecer técnico solicitado pela Coordenação-Geral de Construção Rodoviária do DNIT (peça 116) , a consultora contratada (Consórcio Accenture-Dynatest) reconhece que 'as temperaturas médias da região Nordeste se encontram acima de algumas regiões brasileiras, sendo esta a motivação apresentada pela supervisora, uma vez que o material betuminoso pode ser considerado um material termo-visco-elástico e, à medida que a temperatura aumenta, o material tende a perder capacidade de trabalhar ao cisalhamento, reduzindo o módulo entre tensão-deformação'.
Diante desse fato, mostra-se oportuno que o DNIT, no âmbito do processo de implementação e normatização do seu método mecanístico, avalie, se ainda não o fez, a influência da temperatura sobre o desempenho do pavimento, utilizando-se, inclusive, se for o caso, da obra em questão para fins de experiência, sem prejuízo de que seja proposta, conforme o resultado dessa avaliação, melhorias na estrutura do pavimento a fim de garantir que este cumpra a finalidade pretendida.
Outro ponto que merece atenção por parte do DNIT é o fato de que a análise mecanística não levou em consideração as propriedades reais do CBUQ a ser empregado na obra.
Isso está evidenciado no relatório dos ensaios que fundamentaram o valor do módulo de resiliência atribuído ao CBUQ na análise mecanística (dado de entrada adotado no ELSYM5) , onde consta a indicação de que os corpos de prova utilizados nos ensaios foram moldados no laboratório da consultora contratada para a sua execução, 'utilizando materiais provenientes da Pedreira da Rocha Asfalto, localizada nas proximidades do município de Campina Grande - PB' (peça 110, p. 163) .
 Ou seja, existe o risco de que a verificação mecanística efetuada na RPFO não tenha refletido a condição real do pavimento a ser executado na BR-135/MA, caso a brita a ser utilizada na confecção do CBUQ não possua características semelhantes às da brita da pedreira de Campina Grande - PB utilizada nos ensaios.
Por essa razão, faz-se necessário que o DNIT adote providências no sentido de garantir que o CBUQ empregado na pavimento da BR-135/MA guarde características compatíveis ou melhores, sob aspectos do dimensionamento, que as do CBUQ utilizado nos ensaios, ou, caso não seja possível, que revise o dimensionamento adequando-o às características dos materiais efetivamente empregados na obra, de modo a assegurar que a estrutura de pavimento a ser construída atenda a vida útil requerida em projeto.
I.2. Achado III.1 - Projeto executivo deficiente/desatualizado -- Serviços de remoção de solo mole e execução de camada drenante sem justificativa técnica.
I.2.1. Síntese da irregularidade
O Relatório de Fiscalização 84/2018 (peça 49, p. 12-13) apontou que o projeto executivo previu serviços de remoção de solo mole e execução de camada drenante em segmentos nos quais os estudos geotécnicos não indicaram a presença de solo saturado com consistência mole.  
Esses serviços estariam em desconformidade com as Diretrizes Básicas para Elaboração de Estudos e Projetos Rodoviários - Instruções para Acompanhamento e Análise (Publicação DNIT IPR739, p. 424/426) , as quais prescrevem a realização de ensaios para a verificação e a delimitação das áreas de ocorrência de solos moles ou saturados. Tais diretrizes preveem, ainda, que o estudo deva ser elaborado de forma a se obter a maior exatidão possível acerca da localização (início e fim) , espessura e largura do solo mole ou saturado, adotando-se como mínimo exigível, o estipulado na norma DNIT PRO-381/94.
Também foi registrada a execução desses mesmos serviços de ECT de solo mole e execução de camada drenante entre as estacas 3117 e 3131, sem que essa situação estivesse prevista no projeto executivo, assim como sem também haver sido constatada a devida caracterização dos solos moles na forma prevista na DNER-PRO-381/98. Apontou-se que a execução, a medição e o pagamento desses serviços não previstos em projeto infringiram o art. 7º, § 1º, e o art. 66 da Lei 8.666/1993. 
I.2.2. Medidas adotadas pelo DNIT
Na RPFO, eliminou-se por completo a previsão de serviços de remoção de mole. 
Segundo justificativa constante desse documento, os ensaios tipo SPT realizados pela projetista não teriam caracterizado a presença solos moles na região das obras (peça 112, p. 146-147) . Explicou-se, ainda, na peça 111, p. 35, que:
Apesar de em alguns dos furos, logo nos primeiros dois metros iniciais, se identificar NSPT inferior a 4 golpes para os últimos 30 centímetros, não se pode afirmar que a camada é formada por solo mole pois a parcela predominante da camada é identificada como siltosa pouco compacta, o que explica a redução de suporte desta camada, numa espessura máxima de 2,00 metros, devido a presença da água (princípio da pressão efetiva Karl Terzaghi) por elevação do nível freático, indicado nos perfis destas sondagens. 
Entretanto, a RPFO manteve a previsão do serviço de execução da camada drenante de areia em substituição a solos de baixa capacidade de suporte, especialmente nos locais em que o nível do lençol freático estivesse próximo à cota do rebaixo e cujos índices de CBR fossem inferiores a 5% (peça 111, p. 38) . 
Justificou-se, na RPFO, que a definição do CBR mínimo para fins de substituição do solo de baixa capacidade de suporte por camada drenante de areia teria se dado mediante a observação de que locais cujo CBR era inferior a 4% apresentavam 'excesso de amplitude dinâmica (vibração sub-amortecida) pela passagem dos rolos compactadores'. Assim, entendeu-se adequado estabelecer que a substituição do solo seria realizada quando o CBR fosse inferior a 5% combinado com a presença de água (peça 111, p. 38-41) .   
Ademais, a RPFO definiu que camada drenante de areia deveria ter uma espessura de 80 cm, resultado este obtido a partir de uma metodologia de dimensionamento baseada em um modelo matemático de cálculo de percolação (peça 111, p. 43-46) . 
Com isso, a RPFO chegou a um quantitativo de 26.156,80 m³ de serviços de rebaixo e execução de camada drenante de areia (peça 111, p. 42) . 
O preço do serviço também foi redefinido, variando de R$ 52,83 para R$ 22,73, em razão da alteração de DMT de aquisição de areia, motivada pela utilização de areal mais próximo da obra do que o previsto no projeto original (peça 112, p. 146) .
I.2.2.  Análise
No que diz respeito à previsão de serviços de remoção de solo mole, as Diretrizes Básicas para Elaboração de Estudos e Projetos Rodoviários - Instruções para acompanhamento e análise (Publicação DNIT IPR-739, p. 418) estabelecem que são 'considerados solos moles materiais de alta compressibilidade, ricos em matéria orgânica e cujo NSPT seja inferior a 4'. 
Conforme argumentos trazidos na RPFO, não se verificou, no trecho da obra, a ocorrência de material que se enquadre nos três requisitos acima citados para classificação como sendo solo mole. 
Assim, deve-se corroborar a exclusão dos serviços remoção de solos moles, promovida pela RPFO vigente.
Contudo, verificou-se que a RPFO manteve a previsão de remoção de solos de baixa capacidade, com posterior execução de camada drenante de areia. Conforme a RPFO, essa solução estaria restrita aos locais em que se faz necessário afastar a água do pavimento e em cujo trecho o CBR for inferior a 5%.
Verifica-se que não há no DNIT a existência de normativo específico tratando da aplicabilidade e do procedimento de execução desse tipo de solução proposto na RPFO. 
Porém, constata-se que o Glossário de Termos Técnicos Rodoviários do DNIT (Publicação IPR 700) faz referência a essa solução, ao trazer a definição de 'colchão drenante', como sendo a 'camada subjacente a outras, constituída de solo permeável e/ou de outros materiais que permitem a drenagem d'água de um aterro'.
De modo semelhante, a especificação de serviço do Departamento de Estradas de Rodagem do Estado do Paraná - DER/PR ES-T 05/05 prescreve que: 
Colchão drenante de areia: é a camada executada com areia selecionada, aplicada diretamente sobre os terrenos de fundação de aterros compostos por materiais saturados e de baixa resistência ao cisalhamento, antecedendo a execução do aterro (grifado) .   
Ou seja, verifica-se que as características da solução proposta na RPFO se encaixam nos conceitos trazidos nos documentos citados retro, em especial a DER/PR ES-T 05/05.
Ademais, na argumentação trazida na RPFO, também constou que a definição do CBR mínimo de 5% ocorreu mediante a verificação de que haveria um 'excesso de amplitude dinâmica (vibração sub-amortecida) pela passagem dos rolos compactadores' em CBRs menores que 4%. Como se trata de uma constatação visual e empírica ocorrida na própria obra e descasada de normativos técnicos devidamente formalizados, entende-se que não deva ser acatada como procedimento normal e generalizado para definição de parâmetros (segmentos nos quais deverá ser executada camada drenante de areia) a serem atendidos nas obras do DNIT.
Apesar disso, não se pode negar que a definição quanto a substituição do solo saturado, com consequente execução de camada drenante, mostra-se compatível com situações verificadas em outras obras do DNIT, como, por exemplo, a implantação da BR-235/BA (TC Processo 025.760/2016-5 - Relator: Min. Subst. Augusto Sherman) .
Naqueles autos, esta unidade técnica deixou assente a 'carência de normas no âmbito do DNIT que disponham sobre metodologias de tratamento de ocorrências de solo saturado nas obras rodoviárias, abordando, inclusive, a execução de camadas drenantes' (TC Processo 025.760/2016-5, peça 225, p. 37) . Por tal motivo, entendeu-se ser pertinente propor encaminhamento no sentido de recomendar ao DNIT, que, por meio do seu Instituto de Pesquisas Rodoviárias, elabore normatização específica para tratar o problema. 
Em que pese o fato de essa proposta de encaminhamento ainda não ter sido alvo de deliberação por parte do Tribunal, avalia-se que não se mostra necessário repeti-la neste processo, muito embora o caso em exame também indique a necessidade de direcionar ao DNIT recomendação/determinação similar.
Ante o exposto, considera-se que a irregularidade tratada neste tópico foi sanada na RPFO.
Por fim, vale enfatizar que a revisão promovida em face deste apontamento viabilizou a redução de R$ 3.427.326,88 (1/2016) no valor da obra, conforme demonstrado na Tabela 2 a seguir:
Tabela 2: Alterações na planilha orçamentária da obra em face da revisão dos serviços de remoção de solo mole e execução de camada drenante.
	Serviço
	Quantidade Original (m³) 
	Quantidade RPFO (m³) 
	Preço unitário (R$) 
	Valor Original (R$) 
	Valor RPFO (R$) 
	Diferença (R$) 

	Escavação, carga e transporte de solos moles DMT 200 a 400 m
	56.754,20
	-
	20,80
	1.180.487,36
	-
	1.180.487,36

	Escavação, carga e transporte de solos de baixa capacidade de suporte DMT 200 a 400 m
	-
	26.156,80
	6,00
	-
	156.940,80
	156.940,80

	Camada drenante de areia
	56.754,20
	-
	52,83
	2.998.324,38
	-
	2.998.324,38

	Camada drenante de areia
	-
	26.156,80
	22,73
	-
	594.544,06
	594.544,06

				Total 
	4.178.811,74
	774.241,28
	-3.427.326,88

Fonte: elaboração própria com base nas informações da RPFO (peça 112, p. 145-147, e peça 113, p. 197) .
I.3.  Achado III.1 - Projeto executivo deficiente/desatualizado -- Empréstimo de terraplenagem em desacordo com a realidade atual da obra.
I.3.1. Síntese da irregularidade
O Relatório de Fiscalização 84/2018 (peça 49, p. 13-14) apontou a desatualização do projeto executivo no que diz respeito à previsão dos empréstimos de terraplenagem. 
Essa desatualização foi evidenciada pelo fato de estarem ocorrendo, na obra, a execução, a medição e o pagamento dos serviços de escavação, carga e transporte - ECT de materiais oriundos de caixas de empréstimo não previstas em projeto.
Segundo informação da SRDNIT/MA, tal fato teria ocorrido porque parte das dezesseis caixas de empréstimo previstas no projeto executivo da obra não puderam ser exploradas, por conta de proibição dos respectivos proprietários das áreas. Em função disso, as caixas de empréstimo teriam sido substituídas por outras com as mesmas características técnicas dentro do estaqueamento do projeto.
I.3.2. Medidas adotadas pelo DNIT
Na RPFO, procedeu-se à redistribuição dos materiais de terraplenagem segundo os empréstimos efetivamente disponíveis para uso na obra e, por consequência, à revisão dos quantitativos de serviços de terraplenagem na planilha orçamentária (peça 111, p. 9-29, e peça 113, p. 197) .
I.3.3. Análise
Os elementos apresentados pelo DNIT indicam que a autarquia procedeu à correção das falhas identificadas no Relatório de Fiscalização 84/2018. No total, os serviços de terraplenagem apresentaram uma diminuição de R$ 9.540.043,47 (1/2016) , em relação ao custo originalmente contratado (peça 113, p. 187) . 
Necessário registrar que, além da regularização das caixas de empréstimo, repercutiram nessa redução do valor orçado na RPFO a exclusão do serviço de remoção de solos moles, a diminuição dos serviços relacionados às camadas drenantes e a exclusão da variante de Santa Rita.
Apesar de haver sido sanado o apontamento da auditoria, observou-se que, no processo de quantificação dos serviços na planilha orçamentária, a RPFO deixou de considerar o fator de homogeneização (relação entre o volume do material no corte de origem e o volume que este mesmo material ocupará no aterro, após ser compactado, conforme Manual de Implantação Básica do DNIT - Publicação IPR 742) , uma vez que o quantitativo total de escavação (excluindo-se a parcela destinada a bota-fora) coincide com o quantitativo total de compactação de aterro (peça 112, p. 141) .
Aplicando-se o fator de homogeneização de 1,30 (previsto na própria RPFO, peça 112, p. 141) sobre o quantitativo total de material escavado destinado a aterro, encontra-se uma diferença a menor no quantitativo do item 'compactação de aterros a 100% proctor normal', que implica a necessidade de redução de R$ 588.571,80 (1/2016) do valor da planilha orçamentária, conforme demonstrado a seguir: 
Tabela 3 - Diferença de preço em face da desconsideração do fator de homogeneização.
	Item de serviço
	Quantidade de material escavado 
 (m³) 
[A]
	Quantidade de material compactado (m³) 
[B]=A/1,30
	Quantidade prevista na planilha orçamentária (m³) 
[C]
	Diferença quantidade (m³) 
[D]=C-B
	Preço Unitário (R$) 
[E]
	Diferença de preço (R$) 
[F]=D×E

	Compactação de aterros a 100% proctor normal 
	     934.240,96 
	718.646,89 
	934.240,96 
	215.594,07 
	2,73 
	  588.571,80 

Fonte: elaboração própria, com base nas informações da RPFO.
Assim, faz-se necessário que o DNIT adote providências para corrigir os quantitativos de terraplenagem da RPFO em face desse novo apontamento.
I.4.  Achado III.1 - Projeto executivo deficiente/desatualizado - Não aproveitamento de material oriundo de rebaixos de corte e greide colado.
I.4.1. Síntese da irregularidade
Apontou-se que o projeto de terraplenagem previu a execução de serviços desnecessários, ao prever a destinação do material oriundo de rebaixos do subleito para bota-foras, sem, no entanto, estar demonstrada a inviabilidade do seu aproveitamento nos corpos de aterro.
O projeto de terraplenagem da BR-135/MA - Lote 2 contemplou a execução de rebaixos de subleito, com consequente substituição do material escavado. Previu-se a substituição do subleito por material selecionado nos locais de corte e greide colado que apresentassem ISC menor que o ISC de projeto (8%) ou expansão maior do que 2%.
Ocorre que a distribuição de terraplenagem do projeto executivo (Volume 2 - Evidência 17, p. 25-32) estabeleceu que todo o material oriundo desses rebaixos fosse destinado para bota-fora, embora este material pudesse ser aproveitado como corpo de aterro, conforme premissas da norma DNIT 108/2009-ES (são aptos para utilização como corpo de aterro os materiais que apresentem ISC maior ou igual a 2% e expansão menor ou igual a 4%) .
Acrescentou-se que, nos ensaios do subleito constantes do Volume 3A do projeto executivo, realizados ao longo de todo o trecho, não se verificaram pontos onde o ISC teria valor inferior a 2% ou a expansão foi superior a 4%. Não haveria, portanto, razões para destinar o material oriundo de rebaixos para bota-foras em detrimento do seu aproveitamento nos corpos de aterro. 
Ademais, constatou-se que a execução dos serviços de terraplenagem também não estava seguindo o projeto executivo no que diz respeito aos rebaixos: foram executados rebaixos de corte em locais ou volumes não previstos em projeto; e rebaixos previstos em projeto não foram executados.
 I.4.2. Medidas adotadas pelo DNIT
Na RPFO, realizou-se uma revisão dos locais de execução dos rebaixos de subleito, que passaram a totalizar um volume de 69.898,42 m³ (valor referente à soma de 43.741,62 m³ de rebaixos definidos conforme tabela à peça 111, p. 34, com 26.156,80 m³ referentes aos rebaixos para execução de camada drenante, já abordados no tópico I.3 desta instrução, definidos conforme tabela à peça 111, p. 42) . 
Manteve-se, entretanto, a destinação do material oriundo dos rebaixos para os bota-foras. 
Conforme justificativa trazida na RPFO (peça 111, p. 32-33) , a manutenção dessa premissa teria se dado pelo fato de que, apesar de a norma DNIT 108/2009-ES definir que os corpos de aterro podem ser compostos de materiais que apresentem ISC igual ou maior que 2% e expansão igual ou menor que 4%, a metodologia mecanicista de cálculo estrutural adotada na RPFO exigiria a utilização de material com módulo de resiliência compatível com o utilizado no dimensionamento. Ou seja, o emprego de material no corpo de aterro com módulo resiliente inferior a 80 MPa (que, segundo a supervisora, seria o valor aproximado referente a um solo com ISC/CBR de 8%) não atenderia ao desempenho estrutural requerido pela rodovia, e por essa razão, todo o material de rebaixo de subleito com ISC/CBR inferior a 8% seria destinado a bota-fora.
I.4.3. Análise
Antes de adentrar especificamente na análise, é pertinente apresentar alguns esclarecimentos.
Conforme definição trazida na norma DNIT 108/2009-ES, os aterros correspondem a segmentos de rodovia cuja implantação requer depósito de materiais provenientes de cortes e/ou empréstimos no interior dos limites das seções de projeto que definem do corpo estradal. 
Os aterros são divididos em duas partes: corpo de aterro e camada final.
O 'corpo de aterro', conforme descrito da na DNIT 108/2009-ES, é definido pela 'parte do aterro situada sobre o terreno natural até 0,60 m abaixo da cota correspondente ao greide de terraplenagem'.
Já a 'camada final' é 'parte do aterro constituída de material selecionado, com base em preceitos técnico-econômicos, com 60,0 cm de espessura, situada sobre o corpo do aterro ou sobre o terreno remanescente de um corte e cuja superfície é definida pelo greide de terraplenagem'.
O que se discute nesse achado é a possibilidade de emprego de materiais com ISC inferior ao ISC adotado no dimensionamento do projeto (no caso, ISCprojeto = 8%) nos corpos de aterro.
Apesar de não se tratar de uma norma de projeto, mas de uma especificação de serviço, a norma DNIT 108/2009-ES admite que, no corpo de aterro, seja utilizado material com 'capacidade de suporte adequada (ISC ¿ 2%) e expansão menor ou igual a 4%'.
Para a camada final, a mesma norma estabelece que deve ser utilizado material que 'apresentar, dentro das disponibilidades, e em consonância com os preceitos de ordem técnico-econômica, a melhor capacidade de suporte e expansão ¿ 2%'. Acrescenta ainda que 'o atendimento aos mencionados preceitos deve ser efetivado através de análise técnico-econômica, considerando as alterativas de disponibilidade de materiais ocorrentes e incluindo-se, pelo menos, 1 (uma) alternativa com a utilização de material com CBR¿6%'.
Ou seja, depreende-se dos textos acima que, no corpo de aterro, é possível utilizar material com ISC inferior ao ISC adotado no dimensionamento do projeto. 
Na camada final, não há dúvidas de que deve ser aplicado material que possua ISC igual ou superior ao adotado no dimensionamento do projeto, definido com base nos preceitos de ordem técnico-econômica acima mencionados (no caso específico, ISCprojeto = 8%) .
Passa então à análise do achado.
Segundo a justificativa apresentada na RPFO, a impossibilidade de utilização de material com ISC inferior ao ISCprojeto (8%) nos corpos de aterro se daria em decorrência da análise mecanística da estrutura do pavimento, ao se efetuar uma correlação do ISC com o módulo de resiliência adotado para o subleito no dimensionamento mecanístico.
Tal justificativa, entretanto, não pode ser acatada, uma vez que não foi apresentado nenhum estudo que comprove a afirmação de que o método mecanístico exigiria que toda a camada de subleito (semi-infinita) apresente o módulo de resiliência requerido no dimensionamento.
Note-se, ainda, que, caso admitida como verdadeira tal afirmação, a própria RPFO estaria deficiente, já que nos pontos de execução de rebaixos (locais de corte e greide colado que apresentam ISC menor que 8%) , a solução adotada foi a remoção de apenas 60 cm de material. Ou seja, abaixo desses 60 cm, continuará existindo solo com ISC menor que 8% (e módulo resiliente inferior ao adotado na análise mecanística) .
Ressalta-se que o aproveitamento dos materiais oriundo desses rebaixos nos corpos de aterro traria uma economia da ordem de R$ 967 mil, conforme cálculo expedito apresentado na tabela a seguir:
Tabela 4: Estimativa de serviços desnecessários decorrentes da
 destinação indevida de materiais oriundos de rebaixo para bota-fora
	Serviço
	Quantidade  (m³) 
	Preço unitário (R$) 
	Preço total (R$) 

	Escavação, carga e transporte de materiais provenientes de empréstimos, que, com o aproveitamento dos materiais de rebaixo, tornar-se-iam desnecessários.
	69.898,42*
	11,43**
	798.938,90

	Compactação de material de bota-fora, que não seria mais necessária.
	69.898,42*
	2,41
	168.455,2

			Total
	967.394,10

Fonte: elaboração própria. *Quantidade de rebaixos obtida das informações constantes da RPFO (peça 111, p. 34 e 42) . **Considerou-se a média ponderada do preço unitário dos serviços de ECT previstos na planilha contratual, conforme cálculos elaborados no Relatório de Fiscalização 84/2018.
Sendo assim, em observância ao princípio da economicidade, à norma DNIT 108/2009-ES, e diante da ausência de elementos técnicos contrários à possibilidade de aproveitamento de material com ISC inferior ao ISCprojeto nos corpos de aterro, faz-se necessário que o DNIT revise a distribuição de terraplenagem da RPFO, contemplando o aproveitamento dos materiais oriundos dos rebaixos de subleito nos corpos de aterro.
Alternativamente, pode o DNIT, caso avalie pertinente, apresentar estudos, sob a ótica do dimensionamento mecanístico de pavimentos, que comprovem que o emprego de materiais nos corpos de aterro com características técnicas (tais como ISC e módulo de residência) similares às exigidas para a camada final de terraplenagem seria uma medida mais adequada tecnicamente.
I.5. Achado III.1 - Projeto executivo deficiente/desatualizado - Previsão de quantitativos de serviços não devidamente justificados.
I.5.1. Síntese da irregularidade
O Relatório de Fiscalização 84/2018 apontou a irregularidade relativamente aos serviços de barreiras de segurança simples e duplas, plantio de árvores e enleivamento, cujos quantitativos constavam do orçamento da licitação (Volume 4 do projeto executivo - peça 41) e da planilha contratual (peça 27, p. 54-60) mas que, todavia, não estavam devidamente fundamentados na memória justificativa e demais documentos do projeto. 
Com relação às barreiras de segurança simples e duplas, o orçamento da licitação e a planilha contratual previram 26.969 m de barreiras de segurança, sendo 2.145 m de barreiras duplas e 24.824 m de barreiras simples, no entanto, nem as seções transversais do projeto executivo, nem a concepção geométrica da rodovia previram a necessidade de barreiras nessas quantidades (peça 49, p. 15) .
Quanto ao plantio de árvores, o orçamento da licitação e a planilha contratual previram um quantitativo de 86.213 unidades, sendo que o Volume 3 do projeto executivo havia indicado o quantitativo de 82.000 unidades (peça 49, p. 16) .
E acerca do enleivamento, o orçamento da licitação e a planilha contratual previram o quantitativo de 287.731,50 m², sendo que o Volume 3 do projeto executivo teria indicado o quantitativo de apenas 8.243,50 m² (peça 27, p. 55) . Foi apontada também a ausência de justificativas para a não adoção de solução mais econômica, como a hidrossemeadura, em vez do enleivamento (peça 49, p. 16) .
I.5.2. Medidas adotadas pelo DNIT
Com relação às barreiras de segurança simples e duplas, a RPFO trouxe a justificativa de que a mudança na projeção de tráfego da rodovia, cujo número 'N' passou de 5×10¿para 8,25×10¿, teria culminado na necessidade de revisar os quantitativos. Acrescentou também que a revisão teria se embasado nos conceitos e prescrições normativas da ABNT-NBR 15486/16 e IPR 740/10 (peça 112, p. 180-182) . 
Nos termos relatados na RPFO, a interação entre a largura do canteiro central, o volume diário de tráfego - VMD e a inclinação do talude versus a altura do aterro, teria resultado na redução dos 2.145 m de barreiras duplas para 2.100 m, e também na exclusão dos 24.824 m de barreiras simples.
Sobre o plantio de árvores, a RPFO indica a revisão dos quantitativos de árvores a serem plantadas, alterando de 82.000 para 49.932 unidades. Segundo justificativas, essa alteração teria ocorrido sobretudo em razão da diminuição da área a ser arborizada decorrente da inviabilidade de oito áreas previstas como caixas de empréstimo e da incorporação de três outras áreas novas (peça 112, p. 173175) .  
Informa-se, ainda, na RPFO, que os cálculos teriam se balizado na norma IPR-713 - Instrução de Proteção Ambiental das Faixas de Domínio e Lindeiras das Rodovias Federais, a qual prescreve uma área de 25 m² para cada árvore e 9 m² para cada arbusto (peça 112, p. 174) . 
No que diz respeito ao enleivamento, a RPFO indica que o quantitativo foi corrigido para 8.243,50 m² e que o serviço teria sido substituído por hidrossemeadura (peça 112, p. 175) .
I.5.3. Análise
Conforme verificado na RPFO, houve a adequação dos quantitativos de barreiras de segurança, com o devido enquadramento nas prescrições normativas que regem o tema. Também, para o plantio de árvores e para o enleivamento, confirmou-se a realização das alterações demandadas pelo TCU. 
Frisa-se que as alterações nos referidos itens culminaram na redução do valor do orçamento em R$ 8.938.956,82 (1/2016) , conforme tabela a seguir:
Tabela 5 - Reduções de quantidades e preços promovidas na RPFO nos serviços de 
barreiras de segurança, plantio de árvores e enleivamento.
		Projeto
	RPFO
	Diferença

		Quantidade
	Preço Unitário
	Preço
Total
	Quantidade
	Preço Unitário
	Preço
Total
	
	Barreiras de segurança simples
	     26.824,00 
	238,44 
	6.395.914,56
	                    -   
	238,44 
	-   
	 6.395.914,56 

	Barreiras de segurança dupla
	       2.145,00 
	453,09 
	971.878,05
	       2.100,00 
	453,09 
	951.489,00 
	      20.389,05 

	Plantio de mudas arbóreas
	     86.213,00 
	5,52 
	475.895,76 
	     49.931,92 
	5,52 
	275.624,20 
	    200.271,56 

	Enleivamento (substituição por hidrossemeadura) 
	   287.731,50 
	8,10 
	2.330.625,15 
	       8.243,50 
	1,00 
	8.243,50 
	 2.322.381,65 

	Totais
			10.174.313,52 
			1.235.356,70 
	 8.938.956,82 

Fonte: elaboração própria, com base na peça 113, p. 190 (incluem-se as reduções eventualmente decorrentes da exclusão da Variante de Santa Rita) .
I.6.  Conclusões sobre o Achado III.1 
As análises trazidas nos tópicos anteriores demonstram que a RPFO corrigiu a maior parte dos apontamentos do Achado III.1 do Relatório de Fiscalização 84/2018.
Com relação à principal irregularidade que maculava o projeto executivo, qual seja, a defasagem dos estudos de tráfego com consequente perda da efetividade da solução de pavimentação então adotada, verificou-se que o DNIT realizou um novo estudo de tráfego e reavaliou a estrutura do pavimento projetado, aplicando, inclusive, a análise mecanística. 
Contudo, permaneceram algumas falhas pontuais na RPFO, sobretudo nas disciplinas de pavimentação e terraplenagem. 
Com relação ao projeto de pavimentação apontou-se o fato de não terem sido consideradas, na análise mecanística, as propriedades reais do CBUQ a ser empregado na obra (tópico I.1) . 
Quanto ao projeto de terraplenagem, constatou-se que não se considerou o fator de homogeneização na quantificação dos serviços (tópico I.3) , bem como que foi mantida a premissa de não aproveitamento dos materiais oriundos de rebaixo de subleito nos corpos de aterro (tópico I.4) 
Tais falhas demandam ações corretivas a serem adotadas pelo DNIT. Considerando que envolvem fatos novos trazidos nesta instrução, entende-se que deva ser dada nova oportunidade de manifestação ao DNIT, antes de serem propostas determinações. 
Assim, propõe-se que sejam realizadas oitivas do DNIT, do consórcio construtor e da supervisora, para que se manifestem sobre os indícios de irregularidades remanescentes na RPFO.
Identificou-se, ainda, oportunidades de melhoria relacionadas ao método mecanístico em processo de implementação e normatização no DNIT, em face de questões ainda não devidamente esclarecidas pela autarquia, notadamente no que diz respeito à influência da temperatura no desempenho dos pavimentos asfálticos nas regiões mais quentes do Brasil (tópico I.1.3) . 
Tal fato será objeto de proposta de recomendação a ser formulada quando do mérito do processo, após a realização das oitivas propostas acima. 
Por fim, vale dizer que, ao analisar o orçamento da obra, verificou-se a manutenção do equilíbrio econômico-financeiro do contrato orginalmente pactuado, conforme restou demonstrado na RPFO à peça 113, p. 197-209.
I.7. Sobre a medida cautelar
Conforme já exposto, constatou-se que a RPFO corrigiu a maior parte dos apontamentos do Achado III.1 do Relatório de Fiscalização 84/2018, restando, contudo, algumas falhas pontuais a serem corrigidas.
Não obstante, avalia-se que as falhas remanescentes não importam em diferenças de grande materialidade em relação ao valor contratual, como também são passíveis de correção no decorrer da execução dos serviços. 
Destarte, entende-se que a RPFO apresenta-se em condições de nortear a execução das obras de duplicação da BR-135/MA - Lote 2, não mais persistindo  os pressupostos da plausibilidade jurídica e perigo da mora que fundamentaram a proposição de medida cautelar determinada no despacho do Exmo. Ministro José Múcio Monteiro à peça 68, e referendada pelo Acórdão 54/2019-TCU-Plenário, de modo que se propõe a sua revogação.
II.  Sobre os demais achados do Relatório de Fiscalização 84/2018
Com relação aos Achados III.2, III.3 e III.4 do Relatório de Fiscalização 84/2018, a SRDNIT/MA e o DNIT (sede) apresentaram suas manifestações em resposta às oitivas determinadas pelo Exmo. Ministro José Múcio Monteiro (peça 68, p. 8-9) , as quais foram acostadas às peças 83 e 86 deste processo.
Considerando que foram propostas novas oitivas em face de indícios de irregularidades que ainda permanecem na RPFO (conforme abordado no tópico I.6) , sugere-se que a análise dessas manifestações (peças 83 e 86) seja realizada somente após o recebimento das respostas às novas oitivas, oportunidade em que será tratado o mérito destes autos.
Além disso, resta pendente neste processo, especificamente em relação ao Achado III.2 - Descumprimento de determinação exarada pelo TCU, a realização das audiências dos gestores envolvidos.
Conforme instrução anterior desta unidade técnica (peça 63) , sugeriu-se que tais audiências fossem feitas em momento processual posterior, considerando que, em face da revisão de projeto em fase de obras que estava em curso no DNIT, poderiam surgir elementos que poderiam corroborar ou contrapor as medidas corretivas que haviam sido determinadas no acórdão descumprido (Acórdão 2901/2014-TCU-Plenário - Relator: Ministro-Substituto Marcos Bemquerer) .
Assim procedendo, deve-se primeiramente recordar que, no Acórdão 2901/2014-TCU-Plenário, que teve como objeto o antigo edital de licitação (Edital 51/2014) referente às mesmas obras de adequação da BR-135/MA tratadas no presente processo, expediu-se a seguinte determinação ao DNIT: 
9.9. determinar ao Departamento Nacional de Infraestrutura de Transportes - Dnit que: 
9.9.1. inclua em seu edital-padrão para licitação de obras rodoviárias, nos casos em que forem aplicáveis, os padrões para aceitação de obras consignados nos anexos I e II da Instrução de Serviço/SG 13, de 4 de novembro de 2013; 
9.9.2. previamente à publicação do novo edital licitatório para contratação das obras de adequação de capacidade e de restauração da BR-135/MA, reavalie os seguintes pontos: 
9.9.2.1. quantitativos do item 'Barreira de Segurança', dupla e simples; 
9.9.2.2. quantitativo do item 'plantio de mudas arbóreas'; 
9.9.2.3. escolha da solução de base de brita graduada para a pavimentação do Lote 3, em detrimento da mistura solo-areia, mais econômica, ante a possibilidade de utilização das jazidas de areia localizadas no Lote 2; 
9.9.2.4. estimativas do crescimento do tráfego de veículos aplicáveis ao Lote 2; 
Com relação ao Lote 2, aplicam-se os itens 9.9.2.1, 9.9.2.2 e 9.9.2.4 do mencionado acórdão. 
Tendo-se, agora, ciência da RPFO, confirma-se que as correções determinadas no acórdão eram de fato pertinentes, já que, conforme tópico I.5 desta instrução, foi necessário reavaliar os quantitativos dos serviços de barreira de segurança e de plantio de mudas arbóreas (itens 9.9.2.1 e 9.9.2.2 do Acórdão 2901/2014-TCU-Plenário) . 
Exceção se faz apenas quanto ao item 9.9.2.4, uma vez que não caberia ao gestor, quando da publicação do novo edital licitatório, rever as taxas de crescimento do tráfego, apontadas à época como sendo superestimadas; na verdade, era necessário atualizar o estudo de tráfego, providência que, enfim, foi tomada em face da auditoria objeto destes autos.
Portanto, deve-se realizar a audiência dos responsáveis pelo descumprimento dos itens 9.9.2.1 e 9.9.2.2 do Acórdão 2901/2014-TCU-Plenário.
No Apêndice B do Relatório de Fiscalização 84/2018 (peça 49, p. 34-38) , elaborou-se uma Matriz de Responsabilização, que atribui a responsabilidade ao Superintendente Regional da SRDNIT/MA, bem como a outros quatro servidores que assinaram, em conjunto com o Superintendente, a Declaração de Responsabilidade atestando a atualidade e a conformidade do projeto executivo (peça 43, p. 99) , ou elaboraram o Anexo I - Indicações Particulares do Edital 398/2016-15, no qual se afirma que o projeto executivo estaria 'aprovado e revisado após auditoria do TCU', bem como 'atualizado e adequado ao que dispõe o art. 6º , inciso X, da Lei n.º 8.666/93' (peça 43, p. 69-92) . 
Avalia-se, contudo, que apenas o Superintendente Regional deva ser ouvido em audiência, uma vez que, em manifestação posterior ao relatório, acostada à peça 59 destes autos, ele trouxe para si a responsabilidade pela adoção das medidas corretivas, ao afirmar (peça 59, p. 1) :
 (...) em virtude do Acórdão 2901/2014-TCU-Plenário, este Superintendente, sendo a autoridade competente para opinar e decidir por reavaliar/revisar/modificar o projeto aprovado, em decorrência de atribuição de gestão da unidade e do Regimento Interno desta autarquia, art. 140, V e XXIV, buscou realizar a reavaliação dos itens mencionados naquele Acórdão, item 9.9.2; isto é fato pelo que pode ser observado nos orçamentos referenciais relativos aos lotes 02 e 03, no que concerne aos quantitativos de barreira de segurança (dupla e simples) e 'plantio de mudas arbóreas', que foram corrigidos. 
Assim, propõe-se a realização de audiência do Sr. Gerardo de Freitas Fernandes, à época Superintendente Regional da SRDNIT/MA, por ter procedido à licitação relativa ao Edital RDC Eletrônico 398/2016-15, sem realizar as correções no projeto executivo determinadas nos itens 9.9.2.1 e 9.9.2.2 do Acórdão 2901/2014-TCU-Plenário (detalhamento da conduta, nexo de causalidade e culpabilidade na Matriz de Responsabilização à peça 117) . 
CONCLUSÃO
Esta instrução teve como objetivo analisar os elementos apresentados pelo Departamento Nacional de Infraestrutura de Transportes (DNIT) em face das irregularidades apontadas no Relatório de Fiscalização 84/2018, relacionadas às obras de duplicação da BR-135/MA - km 51,30 ao km 95,60 (Lote 2) , objeto do Contrato UT-0387/2017-00, firmado entre o DNIT e o Consórcio Edeconsil - Amorim Coutinho.
Ressalta-se que, ante as irregularidades no projeto executivo apontadas Achado III.1 do Relatório de Fiscalização 84/2018, a execução das obras foi suspensa até decisão ulterior deste Tribunal, conforme determinação cautelar proferida nos termos do despacho do Exmo. Ministro José Múcio Monteiro exarado à peça 68, posteriormente referendado por meio do Acórdão 54/2019-TCU-Plenário. 
Frisa-se, ainda, que, nos termos daquele despacho, a decisão de mérito dependeria da apresentação do projeto executivo revisado e aprovado, acompanhado de memória de cálculo justificativa das alterações realizadas, bem como de orçamento contratual atualizado, contemplando a correção das irregularidades apontadas e quaisquer outras necessárias à correta execução da obra. 
Conforme as análises apresentadas no tópico I desta instrução, verificou-se que o DNIT encaminhou uma revisão de projeto em fase de obras (RPFO) corrigindo a maior parte dos apontamentos do Achado III.1 do Relatório de Fiscalização 84/2018. 
O conjunto de todas as mudanças realizadas na RPFO implicou em redução do valor da obra, originalmente contratada por R$ 106.845.000,00 (1/2016) , e que, com a revisão, passou a R$ 88.968.688,16 (redução de 16,73%) .  
Deve-se ressaltar que esse decréscimo de valor se deu não somente em decorrência da correção de irregularidades apontadas pelo TCU, mas também devido à exclusão da previsão de se executar a variante de Santa Rita, tendo o DNIT optado por adaptar o traçado da rodovia à travessia urbana do município.
Vale mencionar também que, ao analisar o orçamento da obra, verificou-se a manutenção do equilíbrio econômico-financeiro do contrato orginalmente pactuado, conforme restou demonstrado na RPFO (peça 113, p. 197-209) .
Com relação à principal irregularidade que maculava o projeto executivo, qual seja, a defasagem dos estudos de tráfego com consequente perda da efetividade da solução de pavimentação então adotada, verificou-se que o DNIT realizou um novo estudo de tráfego e reavaliou a estrutura do pavimento projetado, aplicando, inclusive, a análise mecanística (tópico I.1) . 
Contudo, permaneceram algumas falhas pontuais na RPFO, sobretudo nas disciplinas de pavimentação e terraplenagem. Com relação ao projeto de pavimentação apontou-se o fato de não terem sido consideradas, na análise mecanística, as propriedades reais do CBUQ a ser empregado na obra (tópico I.1) . Quanto ao projeto de terraplenagem, constatou-se que não se considerou o fator de homogeneização na quantificação dos serviços (tópico I.3) , bem como que foi mantida a premissa de não aproveitamento dos materiais oriundos de rebaixo de subleito nos corpos de aterro (tópico I.4) 
Diante disso, propõe-se que sejam realizadas oitivas do DNIT, do consórcio construtor e da supervisora, para que se manifestem sobre os indícios de irregularidades remanescentes na RPFO.
Não obstante a permanência desses indícios de irregularidades, entendeu-se que a RPFO apresenta-se em condições de nortear a execução das obras de duplicação da BR-135/MA - Lote 2, não mais persistindo os pressupostos da plausibilidade jurídica e do perigo da mora que fundamentaram a proposição de medida cautelar determinada no despacho do Exmo. Ministro José Múcio Monteiro à peça 68, e referendada pelo Acórdão 54/2019-TCU-Plenário, de modo que se propõe a sua revogação.
No que diz respeito aos demais achados (Achado III.2 - Descumprimento de determinação exarada pelo TCU; Achado III.3 - Ausência de parâmetros de recebimento das obras; e Achado III.4 -  Existência de atrasos que podem comprometer o prazo de entrega do empreendimento) , resta pendente a análise das manifestações SRDNIT/MA e do DNIT (sede) em resposta a oitivas realizadas. 
Sugeriu-se, contudo, a realização dessa análise somente após o recebimento das respostas às novas oitivas que estão sendo propostas nesta instrução, oportunidade em que será tratado o mérito destes autos (tópico II) .
Além disso, especificamente em relação ao Achado III.2 - Descumprimento de determinação exarada pelo TCU, faz-se necessário proceder às audiências dos gestores envolvidos, conforme abordado no tópico II desta instrução. Nesse sentido, propõe-se a realização de audiência do Sr. Gerardo de Freitas Fernandes, à época Superintendente Regional da SRDNIT/MA, por ter procedido à licitação relativa ao Edital RDC Eletrônico 398/2016-15, sem realizar as correções no projeto executivo determinadas nos itens 9.9.2.1 e 9.9.2.2 do Acórdão 2901/2014-TCU-Plenário (detalhamento da conduta, nexo de causalidade e culpabilidade na Matriz de Responsabilização à peça 117) . 
PROPOSTA DE ENCAMINHAMENTO
Ante todo o exposto, submetem-se os autos à consideração superior propondo que o Tribunal:
a) revogue a medida cautelar proferida no despacho à peça 68 destes autos, e referendada mediante o Acórdão 54/2019-TCU-Plenário;
b) determine, com fulcro no Regimento Interno do TCU, art. 250, inc. IV,  a audiência do Sr. Gerardo de Freitas Fernandes, CPF XXX.944.483-XX, à época Superintendente Regional do DNIT no estado do Maranhão, para que, no prazo de quinze dias, apresente razões de justificativa por ter procedido à licitação relativa ao Edital RDC Eletrônico 398/2016-15, sem realizar as correções no projeto executivo determinadas nos itens 9.9.2.1 e 9.9.2.2 do Acórdão 2901/2014-TCU-Plenário, em afronta ao  art. 58, inciso IV, da Lei 8.443/1992 (detalhamento da conduta, nexo de causalidade e culpabilidade na Matriz de Responsabilização à peça 117) ;
c) determine, com fulcro no Regimento Interno do TCU, art. 250, inc. V, a oitiva do Departamento Nacional de Infraestrutura de Transportes, do Consórcio Edeconsil - Amorim Coutinho e da empresa Modelagem Engenharia Ltda., para que, no prazo de quinze dias, se manifestem sobre os seguintes indícios de irregularidade constatados na revisão de projeto em fase de obras da BR-135/MA, Lote 2: 
c.1) realização de análise mecanística sem levar em consideração as propriedades reais do CBUQ a ser empregado na obra;
c.2) desconsideração do fator de homogeneização na quantificação dos serviços de terraplenagem; e
c.3) adoção de distribuição de terraplenagem sem contemplar o aproveitamento, nos corpos de aterro, de material oriundo de rebaixos de corte e greide colado."
	É o relatório.

não há.

Não atuou.

RELATÓRIO DE AUDITORIA. MEDIDA CAUTELAR. IRREGULARIDADES NO PROJETO EXECUTIVO DA OBRA. CORREÇÕES PARCIAIS REALIZADAS PELO DNIT. REVOGAÇÃO DA MEDIDA CAUTELAR. OITIVAS. AUDIÊNCIA.

RELATÓRIO DE AUDITORIA (RA)

Secretaria de Fiscalização de Infraestrutura Rodoviária e de Aviação Civil (SeinfraRodoviaAviação).

Trata-se de relatório de auditoria que, nesta fase processual, tem por foco a análise de medida cautelar proferida no despacho à peça 68 destes autos, confirmada pelo Acórdão 54/2019-TCU-Plenário, referente a irregularidades apontadas no Relatório de Fiscalização 84/2018 - obras de duplicação da BR-135/MA - km 51,30 ao km 95,60 (Lote 2) , objeto do Contrato UT-0387/2017-00, firmado entre o Departamento Nacional de Infraestrutura de Transportes (DNIT) e o Consórcio Edeconsil - Amorim Coutinho.
A medida cautelar decorreu de desatualização do projeto executivo do Contrato UT-0387/2017-00, uma vez que havia previsão de serviços em desacordo com a realidade da obra e soluções amparadas em estudos defasados ou insuficientes. As deficiências se relacionaram às partes de terraplenagem e de pavimentação do projeto executivo, bem como aos serviços de implantação de barreiras de segurança, de plantio de árvores e de enleivamento.
Ato contínuo, o DNIT, em maio de 2020, apresentou Revisão de Projeto em Fase de Obra (RPFO) , com o objetivo de sanar as irregularidades que fundamentaram a medida cautelar. A unidade técnica avaliou a RPFO e concluiu pela revogação da medida: 
"146. Conforme já exposto, constatou-se que a RPFO corrigiu a maior parte dos apontamentos do Achado III.1 do Relatório de Fiscalização 84/2018, restando, contudo, algumas falhas pontuais a serem corrigidas.
147.	Não obstante, avalia-se que as falhas remanescentes não importam em diferenças de grande materialidade em relação ao valor contratual, como também são passíveis de correção no decorrer da execução dos serviços. 
148.	Destarte, entende-se que a RPFO apresenta-se em condições de nortear a execução das obras de duplicação da BR-135/MA - Lote 2, não mais persistindo os pressupostos da plausibilidade jurídica e perigo da mora que fundamentaram a proposição de medida cautelar determinada no despacho do Exmo. Ministro José Múcio Monteiro à peça 68, e referendada pelo Acórdão 54/2019-TCU-Plenário, de modo que se propõe a sua revogação."
Estou de acordo com o posicionamento da Secretaria de Fiscalização de Infraestrutura Rodoviária e de Aviação Civil (SeinfraRodoviaAviação) .
A autarquia, de fato, corrigiu as principais irregularidades que fundamentaram a medida cautelar, conforme passo a sumarizar.
A primeira irregularidade é a desatualização dos estudos de tráfego da rodovia, utilizado para o dimensionamento do pavimento. O DNIT utilizou no projeto executivo pesquisa de tráfego realizada em janeiro de 2010, para uma vida útil de pavimento de dez anos. Portanto, haveria clara desatualização, pois o contrato da obra data de 2017.
Apresentou RPFO com novos estudos de tráfego que indicaram o dobro de veículos para a rodovia, o que impactou, inclusive, mudança na forma de dimensionamento do pavimento. Em função dessa mudança - análise mecanística do pavimento, necessária para altos volumes de tráfego -, a percuciente unidade técnica verificou outra inconsistência e propôs nova oitiva, no sentido de a autarquia se manifestar acerca da "realização de análise mecanística sem levar em consideração as propriedades reais do CBUQ a ser empregado na obra".
Apesar da inconsistência, a SeinfraRodoviaAviação entende não ser suficiente para manutenção da medida cautelar; posicionamento a que aquiesço.
A segunda irregularidade a fundamentar a medida cautelar foi a previsão de serviços de remoção de solo mole e execução de camada drenante em segmentos nos quais os estudos geotécnicos não indicaram a presença de solo saturado com consistência mole.
O DNIT apresentou RPFO na qual eliminou por completo a previsão de serviços de remoção de solo mole. A autarquia justificou que novos ensaios não teriam caracterizado a presença de solos moles na região das obras. Dessa forma, sanou a irregularidade, o que proporcionou redução de R$ 3.427.326,88 (1/2016) em relação ao valor da obra.
A terceira irregularidade a sustentar a medida cautelar relacionou-se à desatualização da previsão dos empréstimos de terraplenagem. A unidade técnica evidenciou a ocorrência de execução, medição e pagamento de serviços de escavação, carga e transporte - ECT de materiais oriundos de caixas de empréstimo não previstas em projeto.
O DNIT, por ocasião da RPFO, procedeu à redistribuição dos materiais de terraplenagem segundo os empréstimos efetivamente disponíveis para uso na obra e, por consequência, à revisão dos quantitativos de serviços de terraplenagem na planilha orçamentária. Dessa forma, a autarquia corrigiu a irregularidade, com a consequente diminuição de R$ 9.540.043,47 (1/2016) relativamente ao custo originalmente contratado (incluída a economia referente à remoção de solos moles) .
Apesar de sanada a irregularidade de distribuição dos materiais de terraplenagem, a percuciente unidade instrutiva observou nova inconsistência na quantificação dessa distribuição nos serviços da planilha orçamentária da nova RPFO. A autarquia não considerou o fator de homogeneização (relação entre o volume do material no corte de origem e o volume que este mesmo material ocupará no aterro, após ser compactado) , uma vez que o quantitativo total de escavação (excluindo-se a parcela destinada ao bota-fora) coincide com o quantitativo total de compactação de aterro. Assim, a SeinfraRodoviaAviação propõe nova oitiva do DNIT no sentido de este se manifestar acerca da "desconsideração do fator de homogeneização na quantificação dos serviços de terraplenagem". A unidade afirma, ainda, que tal inconsistência não é suficiente para manutenção da medida cautelar; anuo à sua proposta.
A quarta irregularidade tratada na medida cautelar foi o não aproveitamento de solos com características técnicas aceitáveis: destinação de material oriundo de rebaixos do subleito para bota-foras, sem, no entanto, estar demonstrada a inviabilidade de seu aproveitamento nos corpos de aterro.
O DNIT, por meio da RPFO, não elidiu a irregularidade. A autarquia continuou a destinar solos, teoricamente aproveitáveis, para bota-foras, sem justificativa adequada. Em que pese a manutenção da irregularidade, a SeinfraRodoviaAviação informa que eventual correção não possuiria materialidade relevante em face do valor da obra (R$ 967 mil) . Dessa forma, propõe apenas oitiva, em vez da manutenção da cautelar: manifestação do DNIT acerca da "adoção de distribuição de terraplenagem sem contemplar o aproveitamento, nos corpos de aterro, de material oriundo de rebaixos de corte e greide colado".
A quinta irregularidade atinente à medida cautelar foi a carência de fundamentação dos quantitativos de barreiras de segurança simples e duplas, plantio de árvores e enleivamento. 
O DNIT, por meio da RPFO, corrigiu a irregularidade. A unidade técnica apurou que houve a adequação dos quantitativos de barreiras de segurança, com o devido enquadramento nas prescrições normativas que regem o tema. Também, para o plantio de árvores e para o enleivamento, a SeinfraRodoviaAviação confirmou a correção; essas adequações reduziram o valor da obra em R$ 8.938.956,82 (1/2016) .
Finalmente, a unidade técnica verificou que o então superintendente do DNIT no estado do Maranhão descumpriu as determinações do Acórdão 2901/2014-TCU-Plenário. O gestor realizou a licitação das obras objeto destes autos em descumprimento aos subitens 9.9.2.1 e 9.9.2.2 do referido decisum:
"9.9.2. previamente à publicação do novo edital licitatório para contratação das obras de adequação de capacidade e de restauração da BR-135/MA, reavalie os seguintes pontos: 
9.9.2.1. quantitativos do item 'Barreira de Segurança', dupla e simples; 
9.9.2.2. quantitativo do item 'plantio de mudas arbóreas';"
Conforme relatado nestes autos, inadequações nesses quantitativos persistiram no contrato das obras e consequentemente no edital que o originou. Assim, a unidade instrutiva propõe audiência do gestor; aquiesço ao posicionamento da SeinfraRodoviaAviação.
Portanto, deve-se revogar a medida cautelar disposta no Acórdão 54/2019-TCU-Plenário, bem como adotar as medidas preliminares alvitradas pela unidade técnica para saneamento dos autos.
Ressalto que o DNIT somente apresentou a RPFO que elidiu a maior parte das irregularidades no dia 26 de maio de 2020, por isso o longo tempo de vigência da medida cautelar.
Por fim, louvo o trabalho assertivo da SeinfraRodoviaAviação, que induziu a correções de irregularidades, com economia de aproximadamente R$ 18 milhões ao erário.
	Ante o exposto, VOTO por que seja aprovada a minuta de deliberação que submeto a este Colegiado.
TCU, Sala das Sessões Ministro Luciano Brandão Alves de Souza, em 15 de julho de 2020.
ANA ARRAES 
Relatora